【裁判字號】    99,交聲,2
【裁判日期】    990331
【裁判案由】    違反道路交通管理處罰條例聲明異議
【裁判全文】
臺灣桃園地方法院交通事件裁定               99交聲字第2號
原處分機關  交通部公路總局新竹區監理所桃園監理站
異  議  人
即受處分人  甲○○
上列受處分人因違反道路交通管理處罰條例案件，對於交通部公
路總局新竹區監理所桃園監理站民國98年12月21日所為之桃監裁
罰字第裁52-DB0000000 號裁決聲明異議，本院裁定如下：
    主  文
原處分撤銷。
甲○○汽車駕駛人，駕駛汽車經測試檢定酒精濃度超過規定標準
，吊扣自用小客車駕駛執照拾貳月，並應接受道路交通安全講習
。
    理  由
一、原處分意旨略以：異議人即受處分人甲○○（下稱異議人）
    於民國98年11月30日21時35分許，駕駛車牌號碼HT-2342 號
    自小客車，行經桃園縣桃園市○○路與上海路口，為桃園縣
    政府警察局桃園分局員警攔停舉發其「酒後駕車經酒測器值
    0.90MG/L」違反道路交通管理事件，並依道路交通管理處罰
    條例第35條第1 項第1 款規定，以98年11月30日桃警局交字
    第DB0000000 號當場製單舉發，原處分機關遂於98年12月21
    日以桃監裁罰字第裁52-DB0000000號裁決書，以異議人違反
    道路交通管理處罰條例第35條第1 項第1 款之規定，裁處異
    議人罰鍰新臺幣49,500元，吊扣駕駛執照12個月，並施以道
    安講習等語。
二、異議意旨略以：異議人對於前揭違規事實故不否認，然異議
    人平日係駕駛職業大貨車維生，倘吊扣異議人之職業大貨車
    駕駛執照，將會影響異議人之家庭生計，乃對於原處分聲明
    異議，請求撤銷吊扣職業大貨車駕駛執照等語。
三、經查：
  (一)關於原處分裁處吊扣駕駛執照部分：
  1.按道路交通管理處罰條例第68條業於94年12月14日修正，並
    自95年3 月1 日施行，修正前之道路交通管理處罰條例第68
    條規定：「汽車駕駛人，因違反本條例及道路交通安全規則
    之規定，受吊扣或吊銷駕駛執照處分時，吊扣或吊銷其持有
    各級車類之駕駛執照」，而修正後為：「汽車駕駛人，因違
    反本條例及道路交通安全規則之規定，受吊銷駕駛執照處分
    時，吊銷其持有各級車類之駕駛執照」，即將原條文中之「
    吊扣或」三字刪除，查其立法過程，該條文修正前之原提案
    修正條文為：「汽、機車駕駛人，因違反本條例及道路交通
    安全規則之規定，受吊扣或吊銷駕駛執照處分時，吊扣或吊
    銷其違法或違規當時所駕駛車輛之駕駛執照」，交通部雖於
    委員審查會時表達反對意見，認為此修正結果將產生如駕駛
    人以其領有之聯結車、大客車、大貨車駕駛執照駕駛小型車
    ，而有違規酒後駕車、肇事逃逸等情時，將無法吊扣或吊銷
    其所持駕駛執照，以達有效處罰與維護道路交通安全之目的
    ，然立法者考量因違規而吊扣駕照，不宜連其他如職業上、
    生活上所需之駕照一併吊扣，否則恐影響人民工作及生活甚
    鉅，有失之過酷等情，最終協商通過之道路交通管理處罰條
    例第68條，係將「吊扣或」三字刪除（以上立法過程，有立
    法院公報94卷48期3430號二冊107 至136 頁、94卷70期3452
    號135 至141 頁可考）。顯見立法者之真意，在於汽車駕駛
    人因違反道路交通管理處罰條例及道路交通安全規則之規定
    ，受「吊銷駕照」處分者，仍維持一併吊銷其持有各級車類
    之駕駛執照，至於受「吊扣」駕駛執照處分時，僅能「吊扣
    」違規當時所駕駛車輛之駕駛執照，不能再擴大適用而「吊
    扣」其持有各級車類之駕駛執照，至為顯明。況此修正並未
    剝奪各交通執法單位適用道路交通管理處罰條例時之裁量權
    ，各交通執法單位仍可依駕駛人不同違規情狀依法為輕重不
    同之裁量，僅就吊扣駕照之處分，為限縮之修正，故受『吊
    扣』駕駛執照處分時，應僅限於駕駛人違規時所駕駛之駕駛
    執照種類之立法沿革，原處分機關自不得擴張法律吊扣駕駛
    人違規駕駛時所駕車類以外之駕駛執照。是異議人違反道路
    交通管理處罰條例第35條第1 項第1 款之規定而受吊扣駕駛
    執照處分時，依修正後同法第68條規定並參照其修正意旨，
    應僅得吊扣違規或違法當時駕駛車類之駕駛執照，否則將造
    成同一違規或違法行為，因受處分人持有駕駛執照種類之不
    同，而異其處分之結果。況酒醉駕車行為係製造法所不容許
    之風險，以風險製造之立場觀之，並不因駕駛車輛種類之不
    同，而有所差別，但從風險實現之觀點而言，酒醉駕駛車類
    之不同，其對於交通安全衍生之實害結果也有所差異，如駕
    駛人駕駛低一級之車類違反本條例之規定時，不論其所造成
    之實害結果，而一律吊扣駕駛人所持有之各類駕照，亦有違
    相同事件相同處理，不同事件不同處理之平等原則（臺灣高
    等法院暨所屬法院97年法律座談會刑事類提案第40號討論暨
    審查意見參照）。
  2.本件異議人於98年11月30日違規時，上開新修正之道路交通
    管理處罰條例第68條業已生效施行，自應適用修正後之規定
    ，僅吊扣其違法或違規當時所駕駛車輛之駕駛執照，不再吊
    扣其持有與駕駛車輛無關之其他各級車輛之駕駛執照，是以
    ，本件異議人違規時既係駕駛自用小客車，其依法所受之處
    分應為限制其駕駛自用小客車之權利，而應吊扣其自用小客
    車駕駛執照，始符合修正後該條例第68條之規定。
  3.查異議人前於80年11月22日考領普通小型車之駕駛執照，又
    於83年6 月7 日考領職業小客車駕駛執照，復於86年6 月19
    日考領職業大貨車駕駛執照，而先後依道路交通安全規則第
    61條等規定，換發高一級之駕駛執照，則異議人因考領職業
    聯結車駕駛執照，而無一般自用小客車駕駛執照之實體物可
    供吊扣，惟異議人確有上開駕駛自用小客車經攔檢測試其酒
    精濃度超過法定標準之違規行為，則異議人依道路交通管理
    條例第35條第1 項第1 款規定應受之處分乃限制其駕駛自用
    小客車之權利，即吊扣自用小客車之駕駛執照，尚不能因異
    議人僅現實上持有職業聯結車之駕駛執照，即認此部分免罰
    。至道路交通主管機關對於汽車駕駛執照之管理，因採取一
    照原則，未發給駕駛人較低等級之駕駛執照，惟此乃屬駕駛
    執照管理所衍生之執行問題，應由道路交通主管機關本於職
    權利用電腦資料處理或在職業大貨車駕照註記等其他方式為
    妥適處理，尚難逕謂無法執行而不罰（臺灣高等法院98年法
    律座談會刑事類提案第20號研討結果參照）。
  (二)關於原處分裁處罰鍰四萬九千五百元部分：
  1.按94年2 月5 日公布，於95年2 月5 日施行之行政罰法第26
    條規定：「一行為同時觸犯刑事法律及違反行政法上義務規
    定者，依刑事法律處罰之。但其行為應處以其他種類行政罰
    或得沒入之物而未經法院宣告沒收者，亦得裁處之。前項行
    為如經不起訴處分或為無罪、免訴、不受理、不付審理之裁
    判確定者，得依違反行政法上義務規定裁處之。」即所謂一
    事不二罰原則，究其立法理由，一行為同時觸犯刑事法律及
    違反行政法上義務規定時，由於刑罰與行政罰同屬對不法行
    為之制裁，而刑罰之懲罰作用較強，故在處罰目的相同且處
    罰方式相同時，若依刑事法律處罰，即足資警惕時，實無一
    事二罰再處行政罰之必要；且刑事法律處罰，由法院依法定
    程序為之，較符合正當法律秩序，應予優先適用，故同時觸
    犯刑事法律及違反行政法上義務規定之行為，行政機關得否
    科以與刑罰相類之行政罰處罰，端視該行為之刑事訴追或審
    判程序終局結果而定，在刑事訴追、審判程序尚未終局確定
    前，行政機關自不得逕予裁罰；至於罰鍰以外之沒入或其他
    種類行政罰，因兼具維護公共秩序之作用，為達行政目的，
    行政機關仍得併予裁處。故汽車駕駛人酒後駕車時，如同時
    觸犯刑法第185 條之3 之公共危險罪者，道路交通主管機關
    除依上開行政罰法第26條第1 項但書規定，處以其他種類行
    政罰外，關於行政罰鍰部分，即應依行政罰法第26條、道路
    交通管理處罰條例第10條等規定移送地方法院檢察署處理，
    其後非有行政罰法第26條第2 項所定不起訴等事由，不得再
    依道路交通管理處罰條例第35條第1 項第1 款規定，裁處行
    為人罰鍰。
  2.本件異議人即受處分人甲○○飲用酒類後，於98年11月30日
    21時46分許，駕駛車牌號碼HT-2342 號自用一般小客車行經
    桃園縣桃園市○○路與上海路口，經警當場攔檢測試其呼氣
    所含酒精濃度達每公升0.90毫克，已逾規定不得駕駛車輛之
    濃度標準，乃依法掣單舉發違規，而異議人同一酒後駕車之
    行為，因同時觸犯刑法第185 條之3 之公共危險罪，亦遭移
    送臺灣桃園地方法院檢察署檢察官偵辦，經本院以99年度桃
    交簡字第420 號判決判處拘役55日，於99年3 月22日確定等
    情，有上開刑事判決書及臺灣高等法院被告前案紀錄表各一
    份附卷可稽。則揆諸前揭說明，原處分機關逕於98年12月21
    日裁處罰鍰49,500元部分，即難謂適法。
  (三)至施以道安講習部分，乃裁罰性之不利處分，為維護交通安
    全，促使駕駛人於飲酒後能知所警惕，實有教導駕駛人了解
    交通規則並加強其遵循之必要，故依行政罰法第26條第1 項
    但書之規定，仍得裁處之，原處分機關關於異議人此部分之
    裁處，並無何違誤之處。
四、綜上所述，異議人確有在上開時、地，因酒後駕駛自用小客
    車，經測試呼氣中酒精濃度超過規定標準之違規行為，原處
    分機關依道路交通管理處罰條例第24條第1 項第2 款之規定
    ，裁處異議人施以道路交通安全講習之其他種類行政裁罰部
    分，核無違誤；惟原處分機關裁處吊扣異議人駕駛執照12個
    月（係職業大貨車駕駛執照）部分，與修正後道路交通管理
    處罰條例第68條規定及其修正意旨有違，又關於罰鍰部分雖
    未據異議人聲明異議，惟異議人既已因酒後駕駛之公共危險
    案件經本院判處拘役55日，於99年3 月22日確定，原處分機
    關依道路交通管理處罰條例第35條第1 項第1 款規定裁罰異
    議人罰鍰49,500部分，亦與行政罰法第26條第1 項前段、第
    2 項之規定意旨有違，上開裁處罰鍰及吊扣駕駛執照均有可
    議之處，然本件酒後駕車為一個違規行為，罰鍰、吊扣處分
    及施以道路交通安全講習部分無從區分，從而，應認異議人
    提起本件異議為有理由，本院自應將原處分撤銷，自為裁罰
    如主文第二項所示，以期適法。
五、應依道路交通管理處罰條例第87條第2 項，道路交通案件處
    理辦法第20條前段，裁定如主文。
中    華    民    國    99    年    3     月    31    日
            臺灣桃園地方法院交通法庭
                              法  官  柯姿佐
以上正本證明與原本無異。
如不服本裁定，應於裁定送達後5 日內向本院提出抗告狀。
                              書記官  林舒涵
中    華    民    國    99    年    4     月    1     日

司法院資訊處製作；財團法人民間司法改革基金會備份。
